【裁判字號】    94,保險,107
【裁判日期】    951024
【裁判案由】    給付保險金
【裁判全文】
臺灣臺北地方法院民事判決             94年度保險字第107號
原      告  丁○○
訴訟代理人  楊逸民律師
            丙○○      台北縣鶯歌鎮○○路96-1號1樓
被      告  新光人壽保險股份有限公司
法定代理人  甲○○
訴訟代理人  乙○○
上列當事人間請求給付保險金事件，本院於95年9月28日言詞辯
論終結，判決如下：
    主  文
原告之訴駁回。
訴訟費用由原告負擔。
    事實及理由
一、原告主張：伊之配偶即被保險人劉明龍前向被告投保保險金
    額新台幣（下同）300,000萬元之長安終身壽險（保單號碼
    ：EFB06747），平安意外傷害保險附約保額3,000,000萬元
    、意外傷害醫療保險、綜合保障及豁免保險費等保險附約，
    並以其母梁月英及伊為受益人。被保險人劉明龍嗣於民國（
    下同）93年11月14日22時45分許，騎乘車牌號碼XOP-440號
    重型機車，由南向北行經高雄縣仁武鄉○○路158號前，與
    車號不詳機車發生交通事故，被保險人劉明龍因倒地頭顱破
    裂骨折，經送高雄榮民總醫院急救後不治死亡。伊與訴外人
    梁月英向乃於93年12月16日被告公司請領長安終身壽險身故
    保險金300,000元、平安意外傷害保險附約身故保險金3,000
    ,000 元、綜合保障附約意外傷害醫療保險身故保險金600,
    000元，詎被告竟以被保險人劉明龍係酒後駕車，伊之酒精
    濃度已逾道路交通安全法令之標準值，並依交通事故現場蒐
    證圖及相關鑑定報告，拒為理賠平安意外傷害保險附約意外
    身故保險金3,000,000元及綜合保障附約身故保險金600,000
    元。查被保險人劉明龍送醫後抽血檢驗之血液中酒精濃度雖
    達80MG/DL（即呼氣酒精濃度0.4毫克），惟依醫學文獻，死
    後之或解剖所採取之血液酒精濃度，會因屍體細菌發酵而提
    高，且因環境、時間而有不同，並因其檢驗方式、環境、採
    樣屍體特體獨特性、保存等均會影響檢測結果，並無一定數
    值。然在台灣地區，一般屍體血液酒精濃度含量大多小於0.
    05%MG/L，少數案例會介於0.05%至0.15%間，嚴重腐敗屍體
    甚至達至0.18%以上，且屍體如有外傷或類似血液與胃內容
    物中之高酒精會合外在因素，血中酒精濃度將超過50mg/dl
    ，而被保險人劉明龍死前多處外傷，則其血液中酒精濃度達
    80MG/DL，仍屬合理變化。又被保險人劉明龍到院前已死亡
    ，被告尚不得以死亡後所為抽血檢驗結果推論車禍發生前之
    酒精濃度，則被告自未證明被保險人劉明龍駕車時酒精濃度
    已逾越道路交通安全法規標準。次查，長安意外傷害保險附
    約條款第12條之除外規定，需以被保險人直接因酒後駕車致
    死亡酒精濃度時，被告方不負保險理賠之責。然本件被保險
    人劉明龍係遭不詳之機車衝撞致死，肇事車輛隨即逃逸，則
    本件事故之發生非可單純歸責於被保險人劉明龍，被告自不
    得拒為理賠。又訴外人梁月英已將其對於被告之保險金請求
    權讓予原告，為此，爰依約提起本件訴訟。並聲明：被告應
    給付原告3,600,000元，及自原告93年12月16日申請保險金
    第15日起，按年息10%計算之利息。
二、被告對於原告所主張被保險人劉明龍投保乙節並不爭執，惟
    辯稱：依長安意外傷害保險附約條款第12條第1項第4款、綜
    合保障附約條款第14條第1項4款「被保險人直接因酒後駕車
    ，其吐氣或血液中所含酒精成分超過道路交通法令規定標準
    者，本公司不負給付保險金的責任」之約定，被告不負理賠
    之責，且該條款約定意旨，在於限制被保險人因故意或重大
    過失之不當行為發生而獲取不當之利益，並保障保險人經事
    前評估後所願承受之風險範圍內可能給付保險金之利益。是
    如酒後駕車之行為係保險事故發生之不可或缺之因素，即應
    認已符合前揭保險條款所定「直接因酒後駕駛行為致成死亡
    」之規定，否則如將酒後駕車限縮為發生事故之唯一因素，
    將致被保險人獲取不當利益，並使保險人承擔風險擴大。查
    本件被保險人於事故發生前曾參加友人慶生會，被保險人劉
    明龍有酒後駕車之行為無疑。又依目擊證人加油站員工王士
    晉指稱，倒地男子騎乘機車離去之人比較在前面，則兩肇事
    車輛應為同向行駛，輔以現場照片，車體損害均在前邊與側
    面，可知被保險人劉明龍係因酒醉駕車行為之「不可或缺因
    素」，而未注意前方車輛與電線桿，無法立即反應閃躲電線
    桿或其他車輛，而發生衝撞，並致伊於送醫急救不治死亡。
    再依高雄榮民總醫院測得伊之酒精濃度為80MG/DL，其臨床
    症狀為「多話、大笑、感覺障礙」、「有些思緒錯亂、無能
    力、思睡、情緒不穩、抑制性降低、失去重要關頭的判斷、
    記憶力及領悟力損害、危險駕駛」，非但違反道路交通管理
    處罰條例第35條第1項第1款之規定，並超出道路交通安全規
    則第114條第2款所定吐氣之酒精濃度0.25MG/L之標準甚多，
    顯已達不能安全駕駛之程度。況酒測時間為事故發生1小時
    後，屍體應未腐敗，實無因發酵而釋出大量酒精之可能，原
    告並未就此變態事實負舉證責任，是其主張，自無可取。被
    告依約無庸負給付保險金之責等語，資為抗辯。並聲明：原
    告之訴駁回。
三、經查，原告主張被保險人劉明龍生前曾向被告投保保險金額
    300,000萬元之新光長安終身壽險（保單號碼：EFB06747）
    ，平安意外傷害保險附約保額3,000,000萬元、意外傷害醫
    療保險、綜合保障及豁免保險費等保險附約，並以其母親梁
    月英及原告為受益人，嗣被保險人劉明龍於93年11月14日22
    時45分許，騎乘車牌號碼XOP-440號重型機車，由南向北行
    經高雄縣仁武鄉○○路158號前，與車號不詳機車發生交通
    事故，被保險人劉明龍因倒地頭顱破裂骨折，經送高雄榮民
    總醫院急救後不治死亡，然被保險人劉明龍於送醫後抽血檢
    驗之血液中酒精濃度達80MG/DL（即呼氣酒精濃度0.4毫克）
    ，是原告與訴外人梁月英向於93年12月16日被告公司請領前
    揭保險金時，遭被告以被保險人劉明龍係酒後駕車，伊之酒
    精濃度已逾道路交通安全法令之標準值，並依交通事故現場
    蒐證圖及相關鑑定報告，拒為理賠平安意外傷害保險附約意
    外身故保險金3,000,000元及綜合保障附約身故保險金600,
    000元等情，業據其提出高雄榮民總醫院法醫參考病歷摘要
    、被告公司94年7月6日（94）新壽理賠字第189號函、平安
    意外傷害保險附約條款、高雄縣政府警察局仁武分局道路交
    通事故證明書、存證信函（見本院卷第15頁至第25頁）等件
    為證，並有高雄榮民總醫院於94年11月25日高總管字第0940
    012771號函暨附件「病歷資料查詢函覆表」（見本院卷第73
    頁）可稽，復為被告所不爭執，應可信實。
四、惟本件原告主張被保險人劉明龍之死亡事故業已符合保險契
    約之保險給付條件，並請求被告給付平安意外傷害保險附約
    意外身故保險金及綜合保障附約身故保險金計3,600,000元
    及其法定遲延利等情，則為被告否認，並以前揭情詞置辯。
    是本件之爭點即在於：被保險人劉明龍死亡是否合乎保險契
    約給付條件？被告可否主張依系爭保險附約第12條第1項第4
    款約定之除外責任，而拒絕給付系爭保險金？被保險人於車
    禍事故後，經抽血檢查結果，血液所含酒精成份為80MG/DL
    （即呼氣酒精濃度0.4毫克），超過道路交通法令標準，是
    否即屬系爭平安意外保險附約第12條第1項第4款所規定之除
    外責任原因？茲分述如下：
(一)按保險人對於由不可預料或不可抗力之事故所致之損害，負
    賠償責任。但保險契約內有明文限制者，不在此限。保險人
    對於由要保人或被保險人之過失所致之損害，負賠償責任。
    但出於要保人或被保險人之故意者，不在此限。保險法第29
    條定有明文。
(二)依系爭附約條款第12條第1項第4款約定：「被保險人直接因
    下列事由致成死亡或殘廢時，本公司不負給負保險金的責任
    。‧‧‧四、被保險人飲酒後駕（騎）車，其吐氣或血液中
    所含酒精成分超過道路交通法令規定標準者。」等語（見本
    院卷第18頁）。
(三)經查本件被保險人騎乘機車於前揭時、地，與他人車輛發生
    衝撞，送醫急救後不治死亡；然經抽血檢查結果，血液所含
    酒精成份為80MG/DL（即呼氣酒精濃度0.4毫克），超過道路
    交通法令標準，此為兩造所不爭執，確遠超過道路交通法令
    即道路交通安全規則第114條第2項規定之酒精吐氣濃度0.25
    MG/L之標準值，且其臨床症狀為「多話、大笑、感覺障礙」
    、「有些思緒錯亂、無能力、思睡、情緒不穩、抑制性降低
    、失去重要關頭的判斷、記憶力及領悟力損害、危險駕駛」
    （見本院卷第12頁），非但違反道路交通管理處罰條例第35
    條第1項第1款之規定，並超出道路交通安全規則第114條第2
    款所定吐氣之酒精濃度0.25mg/l之標準甚多，顯已達不能安
    全駕駛之程度。
(四)又被保險人於事故發生前曾參加友人慶生會，堪認被保險人
    劉明龍確有酒後駕車之行為無疑。又系爭車禍事故發生時，
    天候：晴、路燈：有、交通設施：有標誌，無號誌、限速：
    60公里、道路狀況：柏油、乾燥，亦有高雄縣政府警察局仁
    武分局94年11月23日人警交字第0940019140號函暨交通事故
    現場勘驗圖（見本院卷第79頁）可佐，是以當時之客觀情狀
    ，應係一般人於行車時對週遭事物不能注意之情事。
(五)且依目擊證人加油站員工王士晉於警訊中指稱「倒地男子騎
    乘機車離去之人比較在前面」等語（見本院卷第90頁），參
    之現場照片所示，車體損害均在前邊與側面（見本院卷第93
    頁），足見兩肇事車輛應為同向行駛。
(六)原告雖否認被保險人有酒後駕車之行為，並主張依醫學文獻
    ，死後之或解剖所採取之血液酒精濃度，會因屍體細菌發酵
    而提高，且因環境、時間而有不同，並因其檢驗方式、環境
    、採樣屍體特體獨特性、保存等均會影響檢測結果，並無一
    定數值。然在台灣地區，一般屍體血液酒精濃度含量大多小
    於0.05%W/V，少數案例會介於0.05%至0.15%間，嚴重腐敗屍
    體甚至達至0.18%以上，且屍體如有外傷或類似血液與胃內
    容物中之高酒精會合外在因素，血中酒精濃度將超過
    50mg/dl，而被保險人劉明龍死前多處外傷，則其血液中酒
    精濃度達80MG/DL，仍屬合理變化。又被保險人劉明龍到院
    前已死亡，被告尚不得以死亡後所為抽血檢驗結果推論車禍
    發生前被保險人駕車時酒精濃度云云。惟查，被保險人係於
    93年11月14日被送至高雄榮民總醫院之急診室，抽血時間為
    93年11月14日晚上11點20分，並測得血液中酒精濃度值為80
    mg/dl，而病理檢驗部生化科提出之報告時間為：93/11/14
    ，23:54、檢驗項目係ALC，80mg/dl、申請時間為93/11/14
    ，23:20，此有行政院國軍退除役官兵輔導委員會高雄榮民
    總醫院94年11月25日高總管字第0940012771號函暨病歷資料
    查詢函覆表（見本院卷第73頁、第74頁）可考。
(七)前開酒測時間既緊接事故發生1小時後，屍體應尚未達腐敗
    之程度，理應無因發酵而釋出大量酒精之可能。是原告主張
    被保險人在車禍發生前並未飲酒云云，顯與事實不符，並無
    可取。況近年來警察機關大力取締酒醉駕車之行為，並透過
    各種傳播媒體逐日報導，是被保險人不可能不知酒醉駕車係
    屬違法行為，並已該當於前開附約所約定之除外責任事由。
    原告空言否認，自無可採。
(八)復按系爭附約條款約定之意旨應在於限制被保險人因故意或
    重大過失之不當行為，使保險事故發生而獲取不當之利益，
    並保障保險人僅須於事前評估並願承受之風險範圍內負擔可
    能給付保險金之不利益。故如被保險人飲酒後駕車，其吐氣
    或血液所含酒精成分超過道路交通法令規定標準，應足推定
    被保險人有故意或重大過失將自己置於極易致傷或死亡之高
    危險環境中，若就此情形仍由保險人負擔給付保險金之義務
    ，不但易使被保險人或受益人獲得不當利益，且已逾保險人
    所願承擔之合理風險，亦有害於系爭附約條款所揭示之除外
    條款訂立之意旨。
(九)本件原告雖主張依系爭平安意外傷害保險附約第12條之除外
    規定，需以被保險人直接因酒後駕車致死亡，且酒精濃度逾
    道路交通法令規定標準時，被告方不負保險理賠之責。然本
    件被保險人劉明龍係遭不詳之機車衝撞致死，肇事車輛隨即
    逃逸，則本件事故之發生非可單純歸責於被保險人劉明龍，
    被告自不得拒為理賠。惟查，本件被保險人既係直接因酒後
    駕車致死亡，且其血液中所含酒精成份為80MG/DL（即呼氣
    酒精濃度0.4毫克），超過道路交通法令標準，是此已該當
    系爭平安意外傷害保險附約第12 條第1項第4款之約定，準
    此，被告自得依約主張除外責任而不負給付保險金之責任。
    本件被告既得依約主張除外責任而拒絕給付系爭保險金，是
    原告自無從要求被告按比例給付系爭之意外身故保險金。
五、綜上，原告主張依保險契約之約定，請求被告給付系爭保險
    金3,600,000元，及自原告93年12月16日申請保險金第15日
    起，按年息10%計算之利息，即屬無據，不應准許。
六、本件為判決基礎之事證已臻明確，兩造其餘攻擊防禦方法及
    所提證據及其他未經援用之證據，核與判決結果不生影響，
    無一一審究論述之必要。
七、結論：本件原告之訴為無理由，爰依民事訴訟法第78條，判
    決如主文。
中    華    民    國    95    年    10    月    24    日
                  民事第三庭    法  官  林振芳
以上正本係照原本作成
如對本判決上訴，須於判決送達後20日內向本院提出上訴狀
中    華    民    國    95    年    10    月    24    日
                                書記官  李淑芬


司法院資訊處製作；財團法人民間司法改革基金會備份。
